臺灣高等法院刑事判決　　　　　　 95年度上更(二)字第393號
　　上　訴　人
　　即　被　告　甲○○
　　義務辯護人　李宏文律師
上列上訴人因違反貪污治罪條例等案件，不服臺灣臺北地方法院
92年度訴字第2113號，中華民國93 年7月30日第一審判決（起訴
案號：臺灣臺北地方法院檢察署92年度偵字第6471號），提起上
訴，經判決後，由最高法院第2次發回更審，本院判決如下：
    主  文
原判決撤銷。
甲○○依據法令從事公務之人員，連續利用職務上之機會，詐取
財物，處有期徒刑壹年拾月，褫奪公權壹年，緩刑參年。
    事  實
一、甲○○前任內政部消防署（下稱消防署）公關科科長兼督察
    室主任，為依據法令從事公務之人員。甲○○明知加班費之
    請領須依實際加班之時間而報領，不得浮報及溢領，竟基於
    意圖為自己不法所有詐取財物之概括犯意，自民國（下同）
    90年6月間起至91年7月間止，於附表一所示之日期時間，前
    往位於台北市○○○路○段50號6樓之「亞力山大健康休閒俱
    樂部站前店」（下稱亞力山大俱樂部）消費，待消費完畢後
    ，始返回消防署辦公室刷卡下班，並按月以「趕辦公務」、
    「核辦公文」為由，連續多次向消防署申請加班費（共計申
    請59小時之加班費），因而致消防署陷於錯誤而核發如附表
    所示金額之加班費，甲○○利用此職務上之機會，共計詐得
    新台幣（下同）17271 元，嗣消防署因接獲檢舉經查證後始
    知上情。甲○○於被起訴後，嗣於93 年1月30日，將該款項
    如數繳回消防署。
二、案經內政部消防署暨法務部調查局臺北市調查處移送臺灣臺
    北地方法院檢察署檢察官偵查起訴。
    理  由
一、證據能力之部分：
（一）按被告以外之人於審判外之言詞或書面陳述，除法律有規
      定者外，不得作為證據，刑事訴訟法第159條第1項定有明
      文，此即學理上所稱「傳聞證據排除法則」。依上開法律
      規定，傳聞證據原則上固無證據能力，但如法律別有規定
      者，即例外認有證據能力。又被告以外之人於審判外之陳
      述，雖不符同法第159條之1至第159條之4之規定，但經當
      事人於審判程序同意作為證據，法院審酌該言詞陳述或書
      面陳述作成時之情況，認為適當者，亦得為證據，同法第
      159 條之5第1項規定甚明。鑒於採用傳聞證據排除法則之
      重要理由之一，係因傳聞證據未經當事人之反詰問予以覈
      實，若當事人願放棄對原供述人之反對詰問時，原則上即
      可承認該傳聞證據之證據能力。
（二）上訴人即被告甲○○及其辯護人於原審及本院歷次審理時
      均表示對本案後述相關證據之證據能力不爭執而同意作為
      證據（見原審一卷第30頁、原審二卷第43頁反面、本院上
      訴審93年10月7日準備程序筆錄、93年12月9日審理程序筆
      錄，本院更一審94年5月24日準備程序筆錄、本院此次審
      理95年8月14日準備程序筆錄），本院審酌本案相關證據
      製作時之情況並無違法不當及證明力明顯過低等瑕疵，以
      之作為證據應屬適當，故依刑事訴訟法第159條之5第1項
      規定，本案相關之證據有證據能力。
二、訊據被告對其前曾擔任消防署公關科科長兼督察室主任，為
    依據法令從事公務之人員，其自90 年6月加入亞力山大俱樂
    部，90年6月至91年7月間曾陸續前往亞力山大俱樂部站前店
    消費，並於附表一所示之日期時間請領加班費計17271 元之
    事實均坦認不諱，惟否認有何利用職務機會詐取財物之犯行
    ，辯稱：亞力山大俱樂部進出場電腦紀錄之時間並非正確，
    其工作性質為24小時待命，因消防署盥洗室只有一間，所以
    曾去亞力山大俱樂部僅是短暫盥洗，實仍處於執勤待命狀態
    。另亞力山大俱樂部之進出場電腦記錄中，有多處其過夜消
    費等不確實之記錄，應無從認定其確有於該時間前去消費。
    且縱認其有前往亞力山大俱樂部，但返回辦公室後仍繼續加
    班，扣除其前往時間，其實際之加班時間亦超過所申報加班
    費之時間，又其自90 年6月起91年7月間共加班239小時，符
    合申報加班時間為149 小時，扣除加班時間赴亞力山大俱樂
    部時間42小時15分，其加班時數仍遠遠超過申報之加班時數
    ，況加班費每小時僅309 元，是其並無詐取財物之不法所有
    犯罪意圖。另申報加班費並非其法定職務，非其職務上主管
    事務，應不成立貪污治罪條例之罪，若違反加班費申報規定
    ，應屬行政責任云云。
三、經查：
（一）被告於如附表一所示之日期時間，以「趕辦公務」、「核
      辦公文」之事項，登載於加班申請單及加班費印領清冊，
      以請領加班費17271 元之事實，為被告所不爭執，並有出
      勤週報表、月報表（見他字卷第9 頁、偵查卷第22頁）、
      內政部消防署員工加班申請簿、加班申請單（見他字卷第
      25頁、偵查卷第21頁）、內政部消防署督察室主任加班費
      印領清冊（見他字卷第21頁、偵查卷第20頁）在卷可稽，
      此部分之事實，堪以認定。
（二）被告於附表一所示之日期時間前往亞力山大俱樂部消費之
      情形，有亞力山大俱樂部進出場記錄在卷可稽（見他字卷
      第5 頁、偵查卷第18頁），並經證人即亞力山大俱樂部總
      經理室特別助理孫慶嫄於調查局詢問時稱：「公司會員規
      章規定會員卡限本人使用，並要求現場工作人員確實核對
      會員為本人始得入場，以免會員卡遭人冒名使用」（見偵
      查卷第10頁）；其於偵查中稱：「（亞力山大有無限制會
      員進出場須持會員卡並由人員校對身分證始得入場？）是
      ，公司有規定，並嚴格要求，如不照作員工會受嚴厲處分
      」等語（見偵查卷第72頁）；及證人即亞力山大俱樂部擔
      任門禁管制之櫃檯秘書黃翠美於調查局詢問時稱：「本俱
      樂部進出場規定係客人出示會員卡，由現場工作人員將客
      戶會員卡插入讀卡機讀取晶片，同時在螢幕上會顯示會員
      個人基本資料及相片，當現場工作人員核對會員資料無誤
      及確定係該會員持卡後，會放行讓會員進場消費」等語無
      訛（見偵查卷第11頁）；復經證人即消防署職員陳美英於
      調查局詢問時稱：「（被告）經常於下午4時30分左右，
      即會攜帶毛巾及行動電話並告訴我說他要去運動，並交代
      我若長官有事情要找他，就打他的行動電話通知他，甲○
      ○於運動回來後，會先依規定刷卡代表下班，然後大約等
      待數分鐘左右，再刷一次卡，以浮報加班費」（見偵查卷
      第15頁），於偵查中稱：「（被告運動完）大約是6 點多
      ，但不是每天固定，一進門他回座位前會先刷卡代表下班
      ，再到沙發抽煙，再刷卡一次代表加完班，之後就下班回
      家」等語（見偵查卷第81頁），足認被告確有於附表一所
      示之日期時間至亞力山大俱樂部消費之事實。
（三）被告就其於申報加班之時間內前往亞力山大俱樂部消費之
      情形，於調查局詢問時供稱：其妻張錦梅及友人江德泉亦
      曾使用其之亞力山大俱樂部會員卡進出該俱樂部消費，亞
      力山大俱樂部進出場記錄非全為其消費之記錄云云，嗣於
      偵查中復辯稱：其將會員卡借予朋友5 人以上使用，但名
      字其並不記得云云（見偵查卷第87頁反面、第88頁）。惟
      有關亞力山大俱樂部進出場管制情形，業經證人黃翠美、
      孫慶嫄證述如上，證人黃翠美並於偵查中證稱：被告於遭
      調查後曾帶同友人江德泉到站前店，交待受調查時要說其
      會員卡有借他人使用等語（見偵查卷第72頁反面、第73頁
      ）；另證人孫慶嫄亦於偵查中證稱：被告曾去電要求刪除
      其進出亞力山大俱樂部之電腦記錄，並曾持其先擬妥之資
      料，要求亞力山大俱樂部照其所寫內容發給聲明等語（見
      偵查卷第71頁反面、第72頁）。而被告所事先擬妥要求亞
      力山大俱樂部依其所請給予聲明之前揭資料內容為：「8.
      亞力山大一份證明函，會員進出紀錄僅作內部營運參考，
      不作任何憑據，另會員雖採持卡入園，惟電腦僅認卡不認
      人，在尖峰時人潮多時，往往櫃台人員無法防杜，經常會
      有冒名頂替之情事，另電腦有經常不穩，亦會有錯誤之情
      事，礙難全面防止。9.拜託請立即刪除個人進出資料! 」
      ，有該資料影本一紙在卷可憑（見偵查卷第66頁），足見
      被告於案發後極力設法要求亞力山大俱樂部刪除其進出場
      記錄之電腦相關資料，並要求亞力山大俱樂部出具電腦資
      料僅係參考並非真確可靠之聲明，以掩飾其犯行，是其於
      調查局及偵查中所辯未至亞力山大俱樂部消費或他人持其
      會員卡前往消費云云，乃係卸責辯詞，自屬無可採信。另
      被告於本院審理時雖辯稱：證人黃美翠說的不對，證人陳
      美英所言與事實不盡相符且後來同事間有些爭執云云，惟
      查，證人黃美翠與證人陳美英互不相識，綜合二人所述大
      致相符，復有被告進出亞力山大俱樂部電腦資料等在卷可
      稽，是被告辯稱證人黃美翠、陳美英所言不實云云，亦無
      可採。
（四）被告復辯稱：亞力山大俱樂部之進出場記錄中有隔夜之情
      形，顯見亞力山大俱樂部之進出場記錄有錯誤而不可採信
      。然檢察官就有關亞力山大俱樂部之進出場記錄中有隔消
      費之情形，向亞力山大俱樂部查詢會員消費等情形，據該
      俱樂部函覆稱：「(1)本公司會員卡僅得供會員本人消費使
      用，不得交予他人使用，須由會員本人親自持卡始得進場
      使用，公司於進場處均有櫃檯服務人員查驗是否為會員本
      人，否則將不准其進場。(2)會員進場時，公司將依刷卡記
      錄記載進場時間於電腦檔案，進場後會員卡即處於『鎖卡
      』狀態下。(3)台北站前分部之營業時間為每日6 時至24時
      ，會員應當於當日24時前離場，不得消費至次日始離場。
      (4)若會員離場時未至櫃檯處完成離場解除鎖卡手續時，於
      下次會員入場時，本公司櫃檯人員需先補離場解鎖（開卡
      ）之動作後，再為會員辦理當日進場刷卡之動作，所以會
      員當日離場時間會出現二筆記錄」等情，此有亞力山大俱
      樂部回函在卷可稽（見偵查卷第102 頁），足見若會員離
      場未完成離場解除鎖卡手續時，則會員卡仍處於鎖卡狀態
      ，直至該會員下次再行入場消費時，始補辦離場手續，此
      時，電腦紀錄上即會出現隔夜消費之情形，實際上依該俱
      樂部前揭函所載之營業時間，並不可能有隔夜消費情形，
      是被告指亞力山大俱樂部之進出場記錄因出現隔夜消費之
      情形係有錯誤云云，尚非可採，不能據以為有利被告之認
      定。又前揭函係說明亞力山大俱樂部電腦機器設備之運作
      情形，並非敘述某一犯罪事實，自非屬傳聞證據，應予敘
      明。
（五）關於被告所辯：亞力山大俱樂部進出場電腦紀錄不確實，
      並提出苗栗縣消防局、內政部消防署高雄港務消防隊、台
      南縣消防局、台南市消防局回函公文、福建省連江縣消防
      局91年元月份督導通報影本（見原審一卷第55頁至第60頁
      ），欲證明91年2月5日、2月7日其有於辦公室加班並未至
      亞力山大俱樂部消費，但亞力山大俱樂部進出場電腦紀錄
      顯示其前往消費（如附表一編號35、36部分），該電腦紀
      錄顯不實在云云。經查：卷附苗栗縣消防局、內政部消防
      署高雄港務消防隊二份回函，係被告以手寫核示之時間分
      別為「0205、1745」及「0205、1805」，按被告自承在消
      防署上班地點為台北市○○路1 號，距亞力山大站前店步
      行約1、2 分鐘（本院更一審94 年6月21日準備程序筆錄）
      ，就附表一編號35部分，被告於91年2月5日18時03分離開
      亞力山大站前店，即速返抵其辦公室後，立即在公文上書
      寫「0205、1805」之時間，自不違常理；況且該二時間均
      為被告手寫簽署，其所簽署之時間是否確為簽署當時真正
      之時間，尚乏證據可資佐證，另台南縣消防局、台南市消
      防局回函公文、福建省連江縣消防局91年元月份督導通報
      中，被告僅押署「0207」之日期，並未有時間之紀錄，因
      此相較於亞力山大俱樂部以電腦記錄進出場之時間以觀，
      顯然後者係依其通常業務過程所製作之電腦紀錄，人為介
      入之可能性甚低，依刑事訴訟法第159 條之4第2款規定，
      除顯有不可信之情況外，從事業務之人於業務上或通常業
      務過程所須製作之紀錄文書、證明文書，亦得為證據，此
      乃傳聞法則之例外，該亞力山大俱樂部之電腦記錄係業務
      上一般性例行之記錄，並非臨訟製作，被告既未能提出該
      電腦記錄有何「顯然不可信之情況」，本院認應以亞力山
      大俱樂部之電腦記錄所示之時間較屬可採，被告此部分辯
      解並不能成立。
（六）至於被告所辯：縱認其有前往亞力山大俱樂部，但其於 9
      年6月至91 年7月間共加班239小時，符合申報加班時間為
      149 小時，扣除其前往亞力山大之時間，其實際之加班時
      間亦超過所申報加班費之時間，故其並無詐取財物之不法
      所有犯罪意圖云云，並提出其自行製作之90年6月至91年7
      月加班時數統計表等證。惟查：
    1.關於內政部消防署出勤及加班之情形，業據該署函覆稱：
      「．．．(2)本署當時出勤及加班刷卡情形規定需上下班各
      刷卡一次，如事先奉准加班者，應於加班後再刷下班卡一
      次，．．．當事人如未依規定刷卡者，加班時數不予核計
      ，加班者每人每日以不超過4 小時，每月以30小時為限．
      ．．(4)．．．各單位人員因業務需要，經指派必須於辦公
      時間外加班者，應填寫加班申請書，由各單位主管核准後
      辦理，單位主管以上人員之加班由機關首長核准辦理」，
      有內政部消防署93年3月22日消署人字第930004925號函在
      卷可稽（見原審一卷第245頁），是內政部消防署員工申
      請加班費時，應先填寫加班申請書，經核准後辦理加班，
      並於加班當日加班後再刷一次下班卡（加班日會有二次刷
      卡下班時間）。因此，若未依照此程序事先辦理時，縱有
      遲延下班之情形，亦非屬加班之時間，則被告平日若未因
      業務需要事先奉准加班，則該日縱有遲延下班之情形，當
      亦不能計入加班之時間甚明。
    2.至被告雖辯稱：91年、92年間消防署之加班並不需要經過
      主管核準才可以申報，只要刷卡就可以報加班云云，然消
      防署上開函文與被告自行提出之「內政部消防署職員出勤
      暨加班注意事項（內政部86 年7月17日台（86）內人字第
      8603999號函核備）」第52 條之規定相符，足認內政部消
      防署職員之加班自86年間起即依上開規定辦理，是被告辯
      稱：只要刷卡就可以報加班，並不需要經過主管核準才可
      以申報云云，顯不可採。而被告另辯稱：其於90 年8月18
      日、19日週休二日自動加班7小時、91 年1月31日加班3小
      時電腦未自動紀錄，其發現後也未予追究，足證被告無詐
      取加班費之不法意圖云云，然依上開內政部消防署之加班
      規定，被告加班前均應先填寫加班申請書，經核准後始得
      辦理加班，並應依規定刷卡。是被告未依內政部消防署之
      加班規定辦理，則不論被告上開所述其自動加班之情是否
      屬實，本不得列入被告之加班時間，自難僅以此而證明被
      告無詐取加班費之意圖。
    3.縱被告於90年6月至91年7月如附表一所示之申報加班時間
      均符合內政部消防署上開「加班者每人每日以不超過4小
      時，每月以30小時為限」之規定，惟若未依照上開加班程
      序事先辦理（即內政部消防署員工申請加班費時，應先填
      寫加班申請書，經核准後辦理加班，並於加班當日加班後
      再刷一次下班卡），縱被告有遲延下班之情形，亦非屬加
      班之時間，當不能計入所謂的加班時間甚明，自難謂此即
      為被告之「實際加班時間」。是被告依其出勤週報表、月
      報表之電腦紀錄，扣除8 小時之上班時間，計算所謂「當
      日超過8 小時之加班時數」減去「於加班時間赴亞力山大
      俱樂部時數」而認係被告之「實際加班時數」，並主張被
      告「實際加班時數」比「申報加班時數」多，係對消防署
      相關出勤及加班規定之曲解，是其所辯實際之加班時間亦
      超過所申報加班費之時間云云，自不足取，故被告所提出
      自行製作之90年6月至91年7月加班時數統計表，亦不得採
      為有利於被告認定之證據（即此為最高法院發回意旨第一
      點所指摘事項之一）。
    4.又當日加班須連續滿一小時才可報領加班費，此亦為被告
      於本院更一審時所不否認（本院更一審94年5月24日、6月
      21日準備程序筆錄），而被告於本院此次審理時雖辯稱：
      消防署之加班規定並未明文規定須連續滿1 小時始得列計
      加班時間，其加班時間雖未連續，但前後相加已逾1 小時
      ，應可申報1 小時之加班費云云。然不論是正常上班時間
      或加班時間本應連續在勤方得列入上班或加班時間，本無
      待明文規定，況且於如附表一所示之時間申報加班時數時
      ，被告既已明知當日加班須連續滿1 小時才可報領加班費
      ，則被告自不得將未符合規定之未連續加班1 小時列入申
      報並請領加班費用（此即為最高法院發回意旨第一點所指
      摘事項之一）。另依消防署前揭加班之規定，加班當日需
      刷下班卡二次，以供查核，與平常下班之刷卡情形有別，
      若被告並無虛報加班費之故意，則其自亞力山大俱樂部消
      費返回消防署時，刷一次卡代表下班即可，並無依照報請
      加班費之規定方式，即刷卡二次表示當日加班之必要。又
      被告之加班費1小時雖僅300餘元，然不論金額之多寡，被
      告既有如附表一所示浮報加班時數並領取加班費之情，足
      見被告確有基於不法意圖而詐取財物之行為甚明。
（六）被告復辯稱：申報加班費並非其法定職務，所以非屬職務
      上之主管事務，應不成立貪污治罪條例之罪云云。惟貪污
      治罪條例第5條第1項所規定之「利用職務上機會詐取財物
      」罪，係指因法律或命令賦予行為人以一定之職務，而行
      為人竟利用此項職務上之機會，「因勢乘便」予以詐財者
      之謂，與同條例其他有關違背職務上之行為，係以屬於該
      公務員所從事之主管工作事務權限範圍內之事項為限，尚
      有不同。本案被告案發時擔任消防署公關科科長兼督察室
      主任，為依據法令從事公務之人員，而依該署職員出勤暨
      加班注意事項（見原審一卷第198頁至200頁）之規定，於
      消防署服務之人員，因業務需要經指派需於辦公時間外加
      班者，應申請核准加班，是被告利用其擔任消防署公關科
      科長兼督察室主任之職務上機會，未實際加班，而仍依前
      開該署職員出勤暨加班注意事項之規定，以業務需要為由
      ，申報加班，領取加班費，自屬利用職務上機會因勢乘便
      詐取財物，與申領加班費是否為其職務上之主管事務，尚
      屬無涉。
（七）至於被告所稱其若違反加班費申報規定，應屬行政責任云
      云。按未實際加班而虛報加班費，與單純之曠職，兩者之
      責任評價並不相同。公務員領取固定之月俸，而公務員辦
      公，應依法定時間，不得遲到、早退（公務員服務法第11
      條第1 項前段），若有不假外出、曠職等情事，應負行政
      責任並無疑問；然未實際加班而虛報加班費，尚另有報領
      加班費之積極行為，如前開內政部消防署93 年3月22日消
      署人字第930004925 號函所示：(2)．．．如事先奉准加班
      者，應於加班後再刷下班卡一次，．．．當事人如未依規
      定刷卡者，加班時數不予核計，加班者每人每日以不超過
      4小時，每月以30 小時為限．．．(4)．．．各單位人員因
      業務需要，經指派必須於辦公時間外加班者，應填寫加班
      申請書，由各單位主管核准後辦理，單位主管以上人員之
      加班由機關首長核准辦理」等情，足見消防署之加班費請
      領，須有實際加班者始能請領，且有每日、每月之上限限
      制，並非每月固定之津貼或每月定額之給予，自與固定之
      月俸不可同日而語。依上所述，被告於附表所載之59筆時
      間，在辦公處所外從事與公務無關之私人活動，於返回辦
      公處所後，刻意陸續刷下班卡二次，以表示其有加班，嗣
      再按月報領加班費，前後達1 年餘，使消防署誤認被告有
      加班而發給加班費，足見被告顯然已有利用職務上之機會
      詐取財物之故意，並也有表現在外之積極的犯罪行為，與
      單純曠職而領取固定月俸者，迥然不同，自非僅負行政責
      任而已，而應負利用職務上之機會詐取財物之法律責任。
（八）綜上所述，本件事證已臻明確，被告所辯無非卸責之詞，
      均不足採，其犯行堪予認定。
四、按被告於案發時擔任消防署公關科科長兼督察室主任，其利
    用此一職務上機會，未實際加班，而仍以「趕辦公務」、「
    核辦公文」為由，申報加班，領取加班費，自屬利用職務上
    機會因勢乘便詐取財物，核其所為，犯貪污治罪條例第5 條
    第1項第2款利用職務機會詐取財物罪。次按，按被告行為後
    ，刑法第56條連續犯之規定，業於94年1月7日修正公布刪除
    ，並於95年7月1日施行，則被告之犯行，因行為後新法業已
    刪除連續犯之規定，此刪除雖非犯罪構成要件之變更，但顯
    已影響行為人刑罰之法律效果，自屬法律有變更，依新法第
    2條第1項之規定，比較新、舊法結果，仍應適用較有利於被
    告之行為時法律即舊法論以連續犯（最高法院95 年第8次刑
    事庭會議決議參照）。是被告如附表一所示先後多次利用職
    務機會詐取財物之行為，時間緊接，所犯係構成要件相同之
    罪名，顯係基於概括犯意反覆為之，應依修正前刑法第56條
    連續犯之規定論以一罪，並加重其刑。又被告犯罪之情節尚
    屬輕微，且詐取所得之財物共計17271 元，應依貪污治罪條
    例第12 條第1項之規定減輕其刑；再就被告之犯罪情節以觀
    ，其身為單位主管，未能以身作則，下班後前往亞力山大俱
    樂部消費，返回辦公室再虛報加班領取加班費，實屬非是，
    惟其犯罪情節尚非重大，每次前往亞力山大俱樂部消費之時
    間不長，犯罪所得每小時亦僅有309元或315元，且於案件經
    起訴後，業將所得財物繳回，有內政部消防署收據一紙在卷
    可稽，尚有悔意，縱量處法定最低之刑仍嫌過重，本案尚屬
    情輕法重，被告犯罪之情狀客觀上尚不無可憫恕之處，爰依
    刑法第59條之規定，減輕其刑，並先加後減之。
五、原審以本件事證明確，對被告予以論罪科刑，固非無見。惟
    查：（一）就附表二之部分，原審認被告亦成立貪污治罪條
    例第5條第1項第2款利用職務機會詐取財物罪，尚有未合（
    理由詳後述不另為無罪諭知部分）；（二）原審認被告就填
    寫加班費申請單及加班費印領清冊部分，構成刑法第216 條
    、第213 條之罪，亦有未當（理由亦詳後述不另諭知無罪部
    分）；（三）被告係前任內政部消防署公關科科長兼督察室
    主任，為依據法令從事公務之人員，卻連續利用職務上之機
    會，詐取加班費等情，業如前述，原判決主文僅諭知「連續
    利用職務上之機會，詐取財物」，漏未諭知「依據法令從事
    公務之人員」，亦有疏漏（此即最高法院發回意旨第二點所
    指摘之事項）；（四）被告行為後，刑法業經修正刪除連續
    犯之規定，已如前述，原審未及比較適用，亦有未合；（五
    ）依貪污治罪條例第17條之規定，犯本條例之罪，宣告有期
    徒刑以上之刑者，並宣告褫奪公權，原審依貪污治罪條例第
    5 條第1項第2款對被告判處有期徒刑，卻漏未依前開規定，
    對被告宣告褫奪公權，於法自有未合。被告上訴意旨，仍執
    前詞否認犯罪，固無理由，惟原判決有前揭可議之處，自屬
    無可維持，應由本院將原判決撤銷改判。爰審酌被告犯罪動
    機目的、犯罪手段尚非惡劣、犯罪所生之危險損失非鉅、犯
    後雖飾詞否認惟已繳回犯罪所得，其犯罪後之態度等一切情
    狀，量處如主文第二項所示之刑，並依法對被告宣告褫奪公
    權1 年。又被告前未曾受有期徒刑以上刑之宣告等情，此有
    本院被告全國前案紀錄表附卷可稽，且其已將所得財物繳回
    ，已如前述，犯後尚稱悔悟，其因一時失慮，致罹刑典，諒
    經此偵審科刑宣告之教訓，當已足資促使其有所警惕而無再
    犯之虞，本院認前所宣告之刑，以暫不執行為適當，爰依刑
    法第74條第1款之規定，併予宣告緩刑3年，以啟自新。另被
    告所得財物既已繳回，爰不再為追繳發還之諭知，附此說明
    。
六、不另為無罪諭知之部分：
（一）公訴意旨另以：被告於附表二所示之日期時間，前往位於
      亞力山大休閒俱樂部消費，待消費完畢後，始返回消防署
      辦公室刷卡下班，並以「趕辦公務」、「核辦公文」為由
      ，連續多次向消防署申請加班費（共計申請8 小時之加班
      費），因而致消防署陷於錯誤而核發如附表二所示金額之
      加班費，被告利用此職務上之機會，共計詐得新台幣2484
      元，因認被告就附表二部分亦犯有貪污治罪條例第5 條第
      1項第2款利用職務機會詐取財物罪云云。惟查，依內政部
      消防署之加班規定及被告之供述，加班連續滿1 小時即可
      報領加班費等情，業如前述，則附表二編號1、2、3、4、
      5、7、8（ 即原判決附表編號10、26、31、33、43、53、
      59）等7 次，各次之「申報加班時間」欄所載之最後時間
      ，與「進出亞力山大俱樂部時間」欄所載之上訴人離開亞
      力山大俱樂部之時間，二者相距均逾1 小時，又附表二編
      號6（ 即原判決附表編號44），其「申報加班時間」欄係
      載自17時34分至20時37分，而其「進出亞力山大俱樂部時
      間」係載自19時54分至20時32分，於進亞力山大俱樂部前
      ，被告亦已加班逾1小時，則上開8次被告顯已合於連續加
      班滿1 小時而得申報加班費，是被告就附表二之部分自不
      成立貪污治罪條例第5 條第1項第2款利用職務機會詐取財
      物罪，惟公訴意旨認被告此部分行為，與前開論罪科刑部
      分有連續犯之裁判上一罪關係，爰就此部分不另為無罪之
      諭知（ 此即為最高法院發回意旨第一點所指摘事項之一）
      。
（二）公訴意旨另以：被告未實際加班，仍按月以 「趕辦公務」
      、「核辦公文」之不實事項，連續登載於職務上所掌之加
      班申請單及加班費印領清冊之公文書，足以生損害於消防
      署對人事管理及核發加班費之正確性，就此部分另犯有刑
      法第216條、第213條之行使公務員登載不實之罪嫌云云。
      惟查：刑法第213 條之構成要件，須公務員明知為不實之
      事項而登載於「職務上」所掌之公文書，始能構成，被告
      利用職務機會詐取加班費時，雖填具加班申請單及加班費
      印領清冊，然「刑法第213 條之虛偽登載罪，以公務員對
      於其職務上所掌之公文書為虛偽登載為限，公務員因履勘
      案件，於自己作成之計算書上，浮報開支數額，以圖浮領
      錢物，尚與該條之規定不侔」（最高法院28年上字第2623
      號判例參照）；又「刑法第213 條之登載不實罪，以公務
      員對於其職務上所掌之公文書，為虛偽登載者為限，若對
      他人職務上所掌之公文書，擅為不實之登載，則不能執該
      罪以相繩」（最高法院47年台上字第481號判例參照）。
      被告於案發時擔任消防署公關科科長兼督察室主任，檢察
      官所指前開加班申請單及加班費印領清冊，並非被告職務
      上所掌管之公文書，被告雖有虛偽填載及行使之情，亦不
      能論以刑法第216條、第213條之行使公務員登載不實文書
      罪。惟公訴意旨認被告此部分行為，與前開論罪科刑部分
      有方法結果之牽連關係，為裁判上一罪，爰就此部分亦不
      另為無罪之諭知。
據上論斷，應依刑事訴訟法第369條第1項前段、第364條、第299
條第1項前段，貪污治罪條例第5 條第1項第2款、第12條第1項、
第17條，刑法第11條前段、修正前第56條、第59條、修正前第37
條第2項、第74條第1款，判決如主文。
本案經檢察官田炳麟到庭執行職務。
中　　華　　民　　國　　96　　年　　3 　　月　　23　　日
                　刑事第十庭　審判長法　官　楊炳禎
                                　  法  官  黃俊明
                                    法　官　李春地
以上正本證明與原本無異。
如不服本判決，應於收受送達後十日內向本院提出上訴書狀，其
未敘述上訴之理由者並得於提起上訴後十日內向本院補提理由書
（均須按他造當事人之人數附繕本）。
                                　　書記官　邵淑津
中　　華　　民　　國　　96　　年　　3 　　月　　26　　日
附錄：本案論罪科刑法條全文
貪污治罪條例第五條：
有下列行為之一者，處七年以上有期徒刑，得併科新台幣六千萬
元以下罰金：
  一　意圖得利，擅提或截留公款或違背法令收募稅捐或公債者
  　　。
  二　利用職務上之機會，詐取財物者。
  三　對於職務上之行為，要求、期約或收受賄賂或其他不正利
  　　益者。
前項第一款及第二款之未遂犯罰之。
